【裁判字號】    99,台上,1891
【裁判日期】    990331
【裁判案由】    妨害自由
【裁判全文】
最高法院刑事判決            九十九年度台上字第一八九一號
上   訴   人  甲○○原名何.
選 任辯護 人  呂翊丞律師
上列上訴人因妨害自由案件，不服台灣高等法院中華民國九十七
年三月十八日第二審更審判決（九十七年度上更(一)字第一００號
，起訴案號：台灣桃園地方法院檢察署九十一年度偵字第一九三
七０號），提起上訴，本院判決如下：
    主  文
原判決關於甲○○部分撤銷，發回台灣高等法院。
    理  由
本件原判決認定廖家興（已判處罪刑確定）於民國九十一年十月
十日以新台幣（下同）一萬元，每七日收取利息二千元，利息預
扣之方式，貸款三萬元予呂鈺釧，呂鈺釧實取二萬四千元，由呂
鈺釧之友人乙○○（原名蘇榆評）任保證人。屆期呂鈺釧未返還
借款，廖家興乃於九十一年十月二十二日下午二時三十分許，要
求乙○○一同搭其駕駛之Z6-3338 號自小客車至呂鈺釧之桃園縣
八德市住處追討債務未果，廖家興思及欲由乙○○代為還款，竟
於同日十七時許，駕駛該車載乙○○至桃園縣中壢市○○○路龍
和飯店旁停車場與上訴人甲○○及劉東灝（經原審判處罪刑確定
）會合，三人竟共同基於妨害他人行動自由之犯意聯絡，由廖家
興駕駛該車，令乙○○坐於後座中央，上訴人及劉東灝分坐兩旁
，控制乙○○之行動自由，使之無法離去。期間廖家興等三人先
後向乙○○稱「不管如何今天要把錢拿出來，不然不讓你回去」
、「看你家中有無拿錢出來，不然不讓你回去」等語，致乙○○
心生畏懼。同日十八時許，廖家興要求乙○○打電話聯絡親友籌
錢還款，乙○○遂打電話給其父親蘇錦山，廖家興即接手與蘇錦
山交談，要求清償乙○○擔任保證人之欠款五萬五千元，揚言如
不還錢就不讓乙○○回家，並約定同日十七時三十分至二十時，
在桃園市○○路與中平路口的7-11便利商店交付款項。之後廖家
興駕車至該便利商店附近，拿出呂鈺釧借款時乙○○具名簽立之
空白本票，逼迫乙○○填載面額五萬五千元，乙○○受迫依言填
寫而行無義務之事，旋廖家興至該便利商店向蘇錦山取款，上訴
人與劉東灝則駕駛該車搭載乙○○至桃園市○○路與壽昌街口之
全家便利商店停車等待，限制乙○○之行動自由，至同日晚間二
十時許，為警查獲，乙○○前後被剝奪行動自由約三小時等情。
因而撤銷第一審關於上訴人部分之科刑判決，改判仍論處上訴人
共同以非法方法，剝奪人之行動自由罪刑，固非無見。
惟查：(一)、刑事訴訟法第一百五十九條第一項規定：被告以外之
人（含共同被告、共犯、證人、鑑定人、被害人等）於審判外之
言詞或書面陳述，除法律有規定者外，不得作為證據。所謂法律
有規定，即包括同法第一百五十九條之一至第一百五十九條之五
傳聞證據具有證據能力之例外情形。故如採被告以外之人於審判
外之警詢或檢察官偵查中之供述為證據時，必須符合法律所規定
之例外情形，方得認其審判外之陳述有證據能力，並須於判決中
具體說明其符合傳聞證據例外可信之情況及心證理由，否則即有
違證據法則及判決不備理由之違誤。原判決認上訴人有前揭犯行
，係以證人乙○○、蘇錦山於警詢、檢察官偵查之陳述為基礎證
據。然上訴人否認有前揭犯行，而蘇錦山之警詢及乙○○、蘇錦
山之偵查陳述，均屬被告以外之人於審判外之陳述，原則上無證
據能力。原判決祇於理由述乙○○、蘇錦山之警詢依法不必具
結，乙○○、蘇錦山之偵查陳述並非以證人之身分為證言，亦毋
庸具結而已（見原判決第三頁第二行至第二十一行），而未說明
乙○○、蘇錦山之偵查陳述及蘇錦山之警詢供述如何符合傳聞例
外得為證據之理由，即採為判決依據，致上訴意旨得據以指摘，
自有未合。本院前次發回意旨已明確指明，原判決仍疏未認定說
明，原有瑕疵依然存在。(二)、有罪之判決書，對於被告有利之證
據不採納者，應說明其理由，為刑事訴訟法第三百十條第二款所
明定，故有罪判決書對於被告有利之證據，如不加以採納，必須
說明其不予採納之理由，否則即難謂非判決不備理由之違法。蘇
錦山於第一審證稱：「（那人有沒有威脅你？）沒有」、「（打
電話給你的人有沒有跟你講說如果不拿錢出來的話，就要對你兒
子不利？）沒有」（見第一審卷第八十一、九十七至九十八頁）
。原判決就上揭有利於上訴人之證言，未說明不予採信之理由，
亦嫌理由不備。上訴意旨指摘原判決關於上訴人部分不當，非無
理由，應認此部分仍有撤銷發回更審之原因。
據上論結，應依刑事訴訟法第三百九十七條、第四百零一條，判
決如主文。
中    華    民    國  九十九  年    三    月  三十一  日
                      最高法院刑事第十三庭
                          審判長法官  賴  忠  星
                                法官  呂  丹  玉
                                法官  吳      燦
                                法官  蔡  名  曜
                                法官  葉  麗  霞
本件正本證明與原本無異
                                      書  記  官
中    華    民    國  九十九  年    四    月    七    日
                                                      K

司法院資訊處製作；財團法人民間司法改革基金會備份。
